【裁判字號】    94,重訴,122
【裁判日期】    951016
【裁判案由】    損害賠償
【裁判全文】
臺灣臺北地方法院民事判決             94年度重訴字第122號
原      告  福邦證券股份有限公司
法定代理人  丁桐源
訴訟代理人  黃旭田律師
複代理人    高惠筠律師
被      告  甲○○
            乙○○
前二人共同
訴訟代理人  林慶苗律師
複代理人    林炎平律師
            葉日青律師
            曾憲忠律師
上列當事人間損害賠償事件，本院於民國九十五年九月二十六日
言詞辯論終結，判決如下：
    主      文
被告甲○○應給付原告新台幣伍佰陸拾玖萬貳仟伍佰伍拾參元，
及自民國九十四年一月二十六日起至清償日止，按週年利率百分
之五計算之利息。
被告乙○○應給付原告新台幣肆佰柒拾肆萬陸仟壹佰玖拾玖元，
及自民國九十四年一月二十六日起至清償日止，按週年利率百分
之五計算之利息。
原告其餘之訴駁回。
訴訟費用由被告甲○○負擔百分之五十一，被告乙○○負擔百分
之四十三，餘由原告負擔。
本判決第一項於原告以新台幣壹佰捌拾玖萬捌仟元，或等值之國
泰世華銀行新生分行無記名可轉讓定期存單為被告甲○○供擔保
後，得為假執行。但被告甲○○如於假執行程序實施前，以新台
幣伍佰陸拾玖萬貳仟伍佰伍拾參元為原告預供擔保後，得免為假
執行。
本判決第二項於原告以新台幣壹佰伍拾捌萬參仟元，或等值之國
泰世華銀行新生分行無記名可轉讓定期存單為被告乙○○供擔保
後，得為假執行。但被告乙○○如於假執行程序實施前，以新台
幣肆佰柒拾肆萬陸仟壹佰玖拾玖元為原告預供擔保後，得免為假
執行。
原告其餘之假執行聲請駁回。
    事實及理由
一、程序事項：
  (一)按訴狀送達後，原告不得將原訴變更或追加他訴。但請求之
    基礎事實同一者，不在此限，民事訴訟法第255條第1項第2
    款定有明文。經查本件原告於民國94年1月10日起訴時，主
    張被告甲○○、周志良均任職於原告公司，擔任自營部資深
    副理，從而主張兩造間成立委任關係，為此依民法第544條
    規定請求被告賠償損害；嗣後於95年4月1日原告復具狀追加
    主張縱使兩造間不具有委任關係，亦具有僱傭關係，並依民
    法第227條規定（原告誤為民法第220條）請求被告賠償損害
    。則其請求之基礎事實同一，其訴之追加，應予准許，合先
    敘明。
  (二)原告於起訴時以甲○○、乙○○、丁○○等三人為被告，嗣
    因原告與丁○○達成訴訟外和解，原告遂於95年2月27日具
    狀撤回對被告丁○○之請求，有民事撤回訴訟聲請狀一份附
    卷可稽（本院卷二第30頁）。被告雖辯稱原告曾表明：「如
    與丁○○達成解決合意，對於被告甲○○、乙○○亦不加以
    追究」，而認為原告僅撤回被告丁○○之部分為不合法云云
    。惟按訴之撤回之要件及效果均由民事訴訟法所規定，屬於
    訴訟行為，而訴訟行為間之關係必須確實，以避免影響訴訟
    程序之進行，因此與法律行為得依民法規定任意附條件者不
    同，故訴之撤回之效果不能依賴訴訟外之事實成就或不成就
    為條件。從而縱使原告確曾為上述附停止條件之意思表示（
    若與丁○○和解即撤回對甲○○、乙○○之訴訟），惟依照
    上述說明，原告之上開行為僅為民法上之附條件法律行為，
    屬於兩造間於訴訟外和解程序中所為之談判條件，並非訴之
    撤回之訴訟行為；因此原告雖與丁○○達成和解，上述停止
    條件已經成就，然而並不發生訴訟法上撤回對甲○○、乙○○訴訟之法律效果。此外復因原告僅撤回對於丁○○部分之
    全部請求，並未撤回對於其餘被告之請求，而僅生一部撤回
    之效力，從而本院認為原告訴請被告甲○○、乙○○賠償損
    害，仍為合法，併予敘明。
二、原告主張：
    被告甲○○、乙○○分別自92年10月13日、93年3月15日起
    任職於原告公司自營部。被告二人明知原告於自營部買賣股
    票訂有「自營部授權額度及風險管理辦法」，依系爭辦法第
    6條規定「本部對單一個股跌幅超過15%時，應該執行停損賣
    出，若交易員對此有意見，應於當日備妥報告，提報總經理
    核准後，為適當之處理」，但被告二人於93年2、3月迄7月
    間，多次於單一個股跌幅逾越15%時未執行停損賣出，亦未
    依系爭辦法以書面提報總經理即訴外人丁○○核准，造成原
    告分別受有損失新台幣643萬5452元及493萬8445元，為此依
    兩造間之委任關係請求被告賠償原告之損害，又縱認兩造間
    並非委任關係，被告亦應依僱傭關係賠償原告損害。並聲明
    ：(1)被告甲○○應給付原告629萬8308元，及自94年1月26日
    起至清償日止按年利率5%計算之利息。(2)被告乙○○應給付
    原告475萬5588元，及自94年1月26日起至清償日止按年利率
    5%計算之利息。(3)願供擔保，請准宣告假執行。
三、被告則以：
  (一)被告甲○○、乙○○二人均係自行前往原告公司應徵，嗣經
    原告公司錄用，並未如同訴外人丁○○般與原告間有簽訂委
    任契約，又被告為自營部交易員，對於買賣股票之標的雖得
    加以建議，但仍須經高層主管終局決定，且由投資會議紀錄
    可知，對於買賣之決策權利仍由原告公司操控，並由自營部
    作成股票進出、持股續抱或出脫持股之買賣決策，而被告必
    須遵守辦理，並無自主裁量權限可言，故兩造間應為僱傭關
    係而非委任關係。
  (二)被告均為原告公司自營部交易員，其於受僱期間對於買入後
    跌幅已逾15%之股票未執行停損，實係因被告等遵從原告公
    司指示之決策辦理，殊難認係被告等有違背應盡義務因而致
    原告受有損害可言。又被告對於每日交易狀況分別於晨報、
    盤中、交易績效表、投資會議記錄向原告公司提出說明及報
    告，核均係依原告公司規定辦理，被告雖明知系爭辦法之規
    定，但依一般證券交易慣例，被告無須再另作書面報告。詎
    原告竟主張因被告等之過失未依規定停損賣出致其受有損害
    ，並首創證券商就正常股票交易跌價損失控告交易員求償之
    惡例，殊非有理。並聲明：(1)原告之訴及假執行之聲請均駁
    回。(2)如受不利之判決，願供擔保請准宣告免為假執行。
四、兩造不爭執之事實：
  (一)被告甲○○自92年10月13日起任職於原告公司，擔任自營部
    資深副理。被告周志良自93年3月15日起任職於原告公司，
    亦擔任自營部資深副理。
  (二)原告公司自營部訂有「自營部授權額度及風險管理辦法」（
    本院卷一第6頁），被告等未依系爭辦法第6條規定，於單一
    個股跌幅超過15%時執行停損賣出，亦未於當日備妥書面報
    告提報總經理核准。
  (三)被告甲○○分別於：(1)93年3月9日賣出日揚股票。(2)93年3
    月15日賣出華紙股票。(3)93年5月5日、5月7日賣出正隆股票
    。(4)93年7月15日、7月16日賣出瑞軒股票。上述股票於賣出
    時之跌幅均已逾越15%，造成原告公司損失共643萬5452元。
    （本院卷一第7頁）。
  (四)被告乙○○分別於：(1)93年3月23日、6月10日賣出博達股票
    。(2)93年6月23日、7月15日、7月16日賣出國聯股票。(3)93
    年6月30日賣出憶聲股票。(4)93年7月19日賣出耀華股票。上
    述股票於賣出時之跌幅均已逾越15%，造成原告公司損失共
    493 萬8445元。（本院卷一第8頁）。
五、原告主張被告甲○○、乙○○為原告公司自營部資深副理，
    負責處理原告公司買賣股票時點之判斷，與單純代客下單之
    經紀商營業員不同，故兩造間應成立委任契約等語。被告辯
    稱被告二人係自行前往原告公司應徵面試，並未與原告公司
    簽訂委任契約，且自營部交易員並非有其自主性，仍須受內
    部控管層層監督，無自行裁量空間，故兩造間應為僱傭關係
    云云。
  (一)按所謂委任，係指委任人委託受任人處理事務之契約而言，
    委任之目的，在一定事務之處理。故受任人給付勞務，僅為
    其處理事務之手段，除當事人另有約定外，得在委任人所授
    權限範圍內，自行裁量決定處理一定事務之方法，以完成委
    任之目的；至於僱傭，則指受僱人為僱用人服勞務之契約而
    言，僱傭之目的，即在受僱人單純提供勞務，對於服勞務之
    方法毫無自由裁量之餘地（最高法院85年台上字第2727號判
    決意旨參照）。
  (二)經查本件被告甲○○及乙○○為原告公司自營部資深副理，
    且被告二人與原告公司間成立勞務給付契約之內容，係負責
    為原告公司判斷是否以及何時買進、賣出何類股票，與一般
    證券公司交易員機械性單純接受客戶指示而買進、賣出股票
    性質不同，故被告於原告公司所授權之額度範圍內應如何買
    進、賣出何股票，均有一定之自主裁量權限而為決定，且原
    告所以任用被告之原因，亦應係肯定被告個人所具有證券交
    易方面之專業知識技能，得以獨立判斷進行證券交易之時點
    ，從而兩造間應係成立委任契約。
  (三)被告雖辯稱：由投資會議記錄可知，股票買賣之決策權仍在
    於原告公司，並由自營部作成股票進出、持股續抱或出脫持
    股之買賣決策，被告必須遵從原告公司之決定辦理，並無自
    主裁量權限云云。惟查被告亦自陳：「自營部投資會議係於
    每週五召開，經充分討論後由原告公司作成個股買賣之決策
    ，供自營部交易員遵循操作，惟每一股票交易日股票交易訊
    息萬變，常有不可預料之因素發生，每須機動因應調整……
    經自營部交易員口頭請示後機動因應另為出脫持股之操作…
    …並於持股出脫當日收盤後呈報交易績效表，以供上級主管
    層層核示……」有民事答辯(二)狀一份在卷可按（本院卷一第
    237-238頁）。則據此足證原告公司自營部投資會議之目的
    ，僅係作成個股買賣之決策依據，而實際交易時仍須委由各
    交易員自行判斷，並非如同經紀商交易員般直接依客戶指示
    進行機械式之買進、賣出，益證兩造間係成立委任契約而非
    僱傭契約。
  (四)再查依原告公司93年3月5日自營部投資會議記錄所示（本院
    卷一第112頁），正隆股票之持有張數為500張、操作策略為
    持股續抱，而依93年3月12日自營部投資會議記錄所示（本
    院卷一第114頁），正隆股票之持有張數減為480張、操作策
    略仍為持股續抱。而被告亦自陳：「93年3月5日自營部投資
    會議決議正隆股票之操作策略為持股續抱，被告甲○○於93
    年3月9日賣出正隆股票20張，屬於合理調節範圍」，有言詞
    辯論狀一份附卷可按（本院卷二第119頁），益證被告就個
    別股票之賣出數量及時點有其自主裁量權，並非如機械般完
    全遵照投資會議決議之內容進行股票交易，故兩造間應係成
    立委任契約關係。
六、原告又主張被告等於個股跌幅超過15%時未執行停損賣出，
    亦未於同日備妥報告提報總經理核可，違反系爭風險管理辦
    法第6條之規定，應賠償原告之損失等語。被告辯稱對於個
    股跌幅已逾標準之股票不執行停損，均係遵照原告公司決策
    辦理，並無違背系爭辦法之規定，且依一般證券交易慣例，
    被告無須再另作書面報告云云。
  (一)按受任人因處理委任事務有過失，或因逾越權限之行為所生
    之損害，對於委任人應負賠償之責，民法第544條定有明文
    。復按系爭辦法第6條規定：「本部對單一個股跌幅超過15%
    時，應即執行停損賣出，若交易員對此有意見，應於當日備
    妥報告，提報總經理核准後，為適當之處理」。
  (二)就日揚、華紙二檔股票以外之股票交易行為：
    1.經查被告甲○○、乙○○明知系爭辦法第6條之規定，卻
      於93年2月至7月間未將其經手買入之股票於跌幅超過15%
      時立即賣出，亦未於當日提出書面報告予總經理核准，卻
      放任股票價格持續下跌，造成原告公司受有損失，被告等
      處理原告所委任之事務有重大過失，是原告依民法第544
      條規定，主張被告應負損害賠償責任，應屬有據。
    2.被告辯稱依一般證券交易慣例，被告無須再另作書面報告
      ，且證人丙○○即原告公司董事長（任期為92年8月底至
      94年4月18日止）亦於言詞辯論期日證稱有此慣例云云。
      經查證人丙○○雖於94年4月26日到庭證稱：「（如果股
      票超過跌幅，總經理如何處理？）在我任內，未提出類似
      報告，所以我不知如何處理……（被告未曾提出如何處理
      ？）是。（發現時也不介入？還是根本不知有該規定？）
      我知道有該規定，但因授權所以未質疑。（你所謂授權是
      指總經理知道就可以？）我們是採總經理制，他要負最後
      的責任，我不會干預太多……（有無要求丁○○要求自營
      部提出不停損書面報告？）無，因為我們採總經理制。（
      何時兼任總經理？在兼任期間有無要求自營部提出不停損
      報告？）自丁○○離職到我解任時，該期間未要求提出不
      停損書面報告……」（本院卷一第243、245頁）。惟查據
      此僅能證明證人丙○○於訴外人丁○○離職後擔任總經理
      期間，並未要求被告提出書面報告，且其證言亦僅能證明
      係授權總經理決定是否應提出書面報告，並不能證明原告
      公司有何不提出書面報告之慣例，從而被告此部分所辯，
      並不可採。
    3.被告辯稱正隆股票不執行停損，係遵照原告公司於93年3
      月22日召集緊急會議所作成「目前持股續抱，請自營部注
      意適當時機進場」之決議而為辦理，並無違背系爭辦法執
      行停損之規定云云。經查，原告對於被告所辯上開事實並
      未表示任何意見，堪信被告所辯應為真實。惟查依原告所
      提出之操作績效表所示，被告甲○○分別於93年5月5日、
      5月7日以每股11.80元、12.2125元之價格賣出正隆股票，
      獲利率分別為-27.46%及-24.92%，足證被告賣出正隆股票
      之價格與系爭辦法規定跌幅15%相差甚鉅。雖原告公司於
      93年3月22日召集緊急會議作成持股續抱之決議，惟查被
      告自此以後並未於該股票跌幅超過15%時立即賣出，又未
      提出書面報告交總經理核准，卻遲至93年5月5日及5月7日
      於跌幅超過15%甚鉅之情形下始行賣出，造成原告受有鉅
      額損失，足證被告處理委任事務有重大過失。從而被告所
      辯，並無理由。
  (三)就日揚、華紙二檔股票之交易行為：
    又被告甲○○辯稱日揚、華紙二檔股票之賣出，係依系爭辦
    法規定執行停損，且執行停損之時點因市場搓合的問題，並
    不會剛好為15%，故被告未違反系爭辦法第6條規定等語。經
    查被告甲○○於93年2月20日以每股36.94元買進日揚股票、
    93年3月9日以每股31.0516元賣出，獲利率為-16.78%，另於
    93年3月9日以每股26.4957元買進華紙股票、93年3月15日以
    每股22.30元賣出，獲利率為-16.46%，有操作績效表一份在
    卷可稽（本院卷一第7頁），上述二檔股票之賣出損失確實
    均與跌幅15%相近。且股票市場為一公開交易市場，交易訊
    息瞬息萬變，交易員應如何判斷最佳之買進、賣出時點本非
    易事，於市場行情不佳時為求能順利脫手賣出，進而以低價
    求售避免損失擴大之情事也在所多有，況原告亦於94年4月
    26  日言詞辯論期日時自承：「執行停損因市場搓合的問題
    ，不會剛好為15%」（本院卷一第245頁），從而本院認為上
    述二檔股票之賣出損失與15%之跌幅相近，應能肯認係被告
    依系爭辦法執行停損賣出之結果，故被告賣出日揚、華紙二
    檔股票並未違反系爭辦法第6條之規定，是被告此部分所辯
    ，應屬有據。原告請求被告賠償此部分損害，並無理由。
七、爰審酌本件原告所受之損害如下：
  (一)原告起訴時主張，訴外人丁○○應對被告甲○○就操作績效
    表中前4筆股票交易，造成原告超額損失145萬4664元之部分
    負連帶賠償責任；丁○○並應對被告乙○○就操作績效表中
    前9筆股票交易，造成原告超額損失191萬3189元之部分負連
    帶責任。嗣原告與丁○○就上述13筆交易（即甲○○4筆與
    乙○○9筆）以32萬元達成和解，並具狀撤回對於丁○○之
    請求。從而連帶債務人即被告甲○○、乙○○對原告所負之
    債務，即於32萬元之範圍內發生免除之效力。惟查被告甲○○賣出日揚、華紙二檔股票並未違反系爭辦法第6條之規定
    ，原告就該部分損害請求賠償云云，並無理由，已如前述；
    因此原告與丁○○就前述13筆交易達成和解32萬元，應扣除
    原告請求無理由即該二檔股票部分，亦即僅於其中11筆交易
    （甲○○2筆、乙○○9筆）之範圍內對於被告產生免除之效
    力，故被告甲○○及乙○○對原告之債務於27萬769元之範
    圍內發生免除之效力（即32萬元×11/13 = 27萬769元）。
    故丁○○與被告甲○○應連帶負責之2筆交易金額共為79萬
    289元（即15萬8706元+63萬1583元），及丁○○與被告乙○○應連帶負責之9筆交易金額共為191萬3189元，則甲○○與
    乙○○連帶負責之部分比例約為0.29：0.71（即79萬289 元
    ：191萬3189元）。從而依前開說明，被告甲○○對於原告
    所負之債務於7萬8523元之部分應予免除（即27萬769元×
    0.29≒7萬8523元），被告乙○○對於原告所負之債務於19
    萬2246元之部分應予免除（即27萬769元×0.71≒19萬2246
    元）。
  (二)原告起訴時主張被告甲○○應單獨負責部分之損害為498萬
    787元，被告甲○○應與丁○○連帶負責部分之損害為145萬
    4664元；就後者即145萬4664元部分，應扣除上述原告請求
    無理由之部分66萬4375元（即賣出日揚股票損失8萬4304元
    、華紙股票損失58萬71元）及債務免除之部分7萬8523元後
    ，被告應就此部分71萬1766元負賠償責任。從而被告甲○○
    共應賠償原告569萬2553元（即498萬787元＋71萬1766元＝
    569 萬2553元）。
  (三)原告起訴時主張被告乙○○應單獨負責部分之損害為302萬
    5256元，被告乙○○應與丁○○連帶負責部分之損害為191
    萬3189元；就後者即191萬3189元部分，應扣除前述債務免
    除之部分19萬2246元，故被告應就此部分172萬943元負賠償
    責任。從而被告乙○○應賠償原告474萬6199元（即302萬
    5256元＋172萬943元＝474萬6199元）。
八、綜上所述，原告主張被告甲○○（但其中日揚、華紙二檔股
    票除外）、乙○○未依系爭辦法第6條規定於單一個股跌幅
    超過15% 時執行停損賣出，亦未於當日備妥報告提報總經理
    核准，造成原告公司受有損害，為有理由。被告所辯，應屬
    無據。從而原告依民法第544條規定，請求被告分別賠償原
    告569萬2553元、474萬6199元，及自94年1月26日起至清償
    日止按週年利率5%計算之利息，為有理由，應予准許。逾此
    範圍，為無理由，不應准許。
九、本件兩造分別陳明願供擔保，請准宣告假執行或免為假執行
    ，經核無不合，爰分別酌定相當之擔保金額，予以准許。
十、因本件事證已臻明確，兩造其餘主張陳述及所提之證據，均
    毋庸再予審酌，附此敘明。
十一、訴訟費用負擔之依據：民事訴訟法第79條。
中    華    民    國    95    年    10    月    16    日
                  民事第六庭    法  官  邱  琦
以上正本係照原本作成
如對本判決上訴，須於判決送達後20日內向本院提出上訴狀
中    華    民    國    95    年    10    月    16    日
                                書記官  池東旭


司法院資訊處製作；財團法人民間司法改革基金會備份。
